【裁判字號】    95,訴,423
【裁判日期】    951130
【裁判案由】    返還林地等
【裁判全文】
臺灣臺中地方法院民事判決  95年度訴字第423號
原      告  行政院農業委員會林務局東勢林區管理處
法定代理人  乙○○
訴訟代理人  黃永泉律師
複代理人    甲○○
被      告  丙○○
            丁○○
當事人間返還林地等事件，本院於95年11月9日言詞辯論終結，
判決如下：
    主    文
被告丙○○應將坐落台中縣和平鄉大甲溪事業區第68林班地假63
地號上如附圖所示面積0.4665公頃土地上之工寮、水塔及果樹均
拆除，並將上開土地返還原告；並給付原告新臺幣陸萬玖仟玖佰
柒拾伍元，及自民國九十五年十一月九日起至返還土地止，按年
給付新台幣壹萬參仟玖佰玖拾伍元。
被告丁○○應將坐落台中縣和平鄉大甲溪事業區第68林班地假48
-2地號如附圖所示面積0.8581公頃及48-3地號如附圖所示面積
0.4099公頃土地內之工寮、水塔、果樹拆除，並將上開土地返還
原告；並給付原告新台幣玖萬貳仟柒佰元及自民國九十五年十一
月九日起至返還土地止，按年給付新台幣參萬捌仟零肆拾元。
訴訟費用由被告丙○○負擔百分之二十七；被告丁○○負擔百分
之七十三。
本判決原告分別以新臺幣柒萬柒仟元、貳拾壹萬壹仟元為被告丙
○○、丁○○供擔保後，得假執行。
    事實及理由
一、原告起訴主張：
  (一)被告丙○○部分：坐落台中縣和平鄉大甲溪事業區第68林班
    地編號假63地號（下稱系爭63地號）為原告為管理者之國有
    森林地。被告無法律上之原因，占用系爭土地如附圖所示0.
    4665公頃，為此依民法第767條本於所有權行使，請求被告
    丙○○拆除佔用系爭土地之地上物，並將土地返還原告。又
    被告丙○○占有使用系爭土地，已獲有相當於申報地價年息
    百分之6之租金利益，致原告受有損害，因本件系爭林地尚
    未辦理登記，則原告得請求被告按年給付依系爭林地之鄰地
    即台中縣和平鄉○○段第14地號土地之申報地價為每平方公
    尺新台幣 (下同)50 元計算之不當得利，是被告應給付自起
    訴前5年計算之損害金69,975（4665×50×6%×5=69975）元
    及自95年11月9日起至返還系爭土地之日止，應按年給付原
    告相當於租金之損害金13,995元。
  (二)被告丁○○部分：
    原告與被告就台中縣和平鄉大甲溪事業區第68林班地內編號
    假48-2、48-3地號（下稱系爭48-2、48-3地號），面積共
    0.65 公頃土地，於77年10月1日訂立「台灣省德基水庫集水
    區域內國有森林用地出租造林契約書」（下稱系爭租約），
    系爭林地於85年6月16日租約期滿後，仍由被告繼續使用。
    因系爭48-3地號其中0.25公頃為超限利用地，原告於86年2
    月13日發函通知被告於86年5月31日以前改正實施造林，屆
    期被告均未改正，原告於88年1月6日再以梨山郵局存證信函
    73號向被告丁○○為終止系爭租約之意思表示。倘上開終止
    系爭租約之意思表示不生效力，原告爰以95年10月20日訴狀
    繕本送達被告時，作為終止系爭租約之意思表示。又系爭48
    -2、48-3地號土地被告僅承租0.65公頃，其後又無權占用系
    爭48-2、48-3地號土地0.618公頃，應一併返還原告。本件
    系爭租約既已終止，嗣後被告占用期間及無權占用部分，原
    告自得依民法第455條租賃物返還請求權及第767條所有物返
    還請求權，請求被告返還系爭48-2、48-3地號土地及拆除其
    上之地上物。又系爭租約既經原告終止，被告繼續占有使用
    系爭48-2、48-3地號土地0.65公頃部分及無權占用系爭土地
    48-2、48-3地號土地0.618公頃部分，已獲有相當於申報地
    價年息百分之6之租金利益，致原告受有損害，因本件系爭
    林地尚未辦理登記，則原告得請求被告丁○○按年給付依系
    爭林地之鄰地即台中縣和平鄉○○段第14地號土地之申報地
    價為每平方公尺新台幣 (下同)50 元計算之不當得利，是被
    告丁○○應給付自起訴前5年計算無權占用系爭48-2、48- 3
    地號土地0.618公頃部分之損害金92,700（6,180×50×6%
    ×5=92,700）元及自95年11月9日起至返還系爭土地之日止
    ，應按年給付原告占用系爭48-2、48-3地號共1.2680公頃土
    地部分，相當於租金之損害金38,040（12,680×50×6%=38,
    040）元。
  (三)爰依租賃物返還請求權、所有物返還請求權、不當得利返還
    請求權暨租金給付請求權提起本訴等語。並聲明：如主文第
    1至2項所示及願供擔保請准宣告假執行。
三、被告丙○○則以有繳租金並未無權占用云云；被告丁○○則
    以並未收到原告86、88年所寄之存証信函，水土保持亦做得
    很好云云置辯。並均聲明：原告之訴駁回。
四、經查如附圖所示坐落台中縣和平鄉大甲溪事業區第68林班假
    63土地現為被告丙○○占有使用；48-2、48-3地號土地現由
    被告丁○○占有使用。系爭48-2、48-3地號土地面積0.65公
    頃由被告丁○○承租，租賃期間自77年10月1日至85年6月16
    日等情，有原告提出之台灣省德基水庫集水區域內國有森林
    用地出租造林契約書1份、梨山郵局存証信函86年第404號、
    88年第73號、位置圖、土地登記謄本1紙為證，及本院囑託
    台中縣東勢地政事務所，派員會同勘驗現場並測量，分別製
    有勘驗筆錄及複丈成果圖在卷可憑，復為被告丙○○及丁○
    ○所不爭執，自堪信為真實。
五、原告主張被告丙○○無權占用系爭63地號土地，被告丁○○
    無權占用系爭48-2、48-3地號0.618公頃，另系爭48-2、48-
    3地號0.65公頃部分租期屆至，仍無權占用上開土地，被告
    丙○○及丁○○則以前揭情詞置辯，是本件所須審究者則為
    (一)被告丙○○及丁○○是否無權占用系爭土地？(二)原告得否
    請求被告丙○○及丁○○給付相當於租金之損害？茲分述如
    下：
  (一)除去地上物返還土地部分：
    １被告丙○○部分：系爭63地號面積0.4665公頃土地，現為
      被告丙○○占有使用中，已如前述，被告丙○○雖辯稱有
      繳租金云云，惟為原告否認，且被告始終未提出與原告訂
      有租約及繳納租金之証明，被告此部分之辯稱自不足採。
    ２被告丁○○部分：
      經查，依原告與被告丁○○所簽訂之系爭租約第9條、第
      10條約定：「契約期滿，林木採伐後承租人如需繼續租用
      ，應依台灣省國有林事業區出租造林地管理辦法第9條規
      定，於租約屆滿前3個月，申請林區管理處續租，逾期視
      為放棄，期滿由林區管理處收回林地，承租人不得異議」
      ，「本契約未約定事項，乙方（即被告丁○○）同意依照
      台灣省國有林事業區出租造林地管理辦法，台灣省國有林
      事業區內濫墾地清理計畫，行政院核定之德基水庫集水區
      陡坡農用地（超限利用地）處理要點及有關法令規定辦理
      」，而臺灣省國有林事業區出租造林地管理辦法第9條規
      定：「造林地租期屆滿，造林木依法採伐後，有左列情事
      者，林務局得准予原租地造林人申請續租：一無收回自營
      造林或政策需要者。二造林成績優良，無違反契約或有關
      法令者」。依上開約定，承租人即被告丁○○，於上開租
      賃契約期滿如有繼續承租之意思，自應依上開約定向原告
      為續租之申請，再租賃契約之續訂乃租約之更新，理當另
      簽訂新契約，本件租約既約定逾期未聲請續租即視為放棄
      或須經原告核准始予續租等語，當然含有續租應另訂契約
      之文義，是如承租人未向原告聲請續約，此時自無適用民
      法第451條規定視為不定期租賃關係餘地。上開租賃契約
      期限既已屆滿，且未經承租人丁○○向原告申請續租且簽
      訂新契約，該租賃契約於租賃期限屆滿時自已歸於消滅，
      是被告於租賃期限屆滿消滅後繼續占有使用系爭土地，即
      無合法權源。又被告丁○○就系爭48-2、48-3地號土地原
      僅承租0.65公頃，故就原未承租之0.6180公頃部分，亦屬
      無權占有。
    ３按所有人對於無權占有或侵奪其所有物者，得請求返還之
      ；對於妨害其所有權者，得請求除去之；有妨害其所有權
      之虞者，得請求防止之。又承租人於租賃關係終止後，應
      返還租賃物，民法第767條、第455條前段均有明文。從而
      ，原告依所有物及租賃物返還請求權，請求被告丙○○應
      將坐落系爭63號土地如附圖所示面積0.4465公頃土地上之
      地上物均拆除，並將上開土地返還原告；被告丁○○應將
      系爭48-2、48-3地號如附圖所示面積共1.268公頃土地上
      之地上物均拆除，並將上開土地返還原告，為有理由，應
      予准許。
  (三)請求給付相當於租金之利益部分：
    按法律上之原因而受利益，致他人受損害者，應返還其利益
    ，雖有法律上之原因，而其後已不存在者，亦同，民法第17
    9條定有明文。無權占有他人房屋土地，可能獲得相當於租
    金之利益，為社會通常之觀念（參照最高法院61年台上字第
    1695號判例意旨）。被告丙○○無權占有及被告丁○○無權
    占有及在租約終止後仍無權占有原告管理之前揭國有林地，
    已如前述，被告丙○○及丁○○就所占有之土地應屬無法律
    原因而受有利益，並致原告受有損害，原告就各該被告占有
    部分，自得本於不當得利之法則代國家請求返還相當於租金
    之不當得利。惟耕地租用之地租不得超過法定地價百分之8
    ，土地法第110條第1項、第3項分別定有明文。而法定地價
    ，依土地法第148條規定，係土地所有人依該法規定所申報
    之地價，在平均地權條例施行區域，依平均地權條例施行細
    則第21條之規定，公有土地以各該宗土地之公告地價為申報
    地價。土地法第110條第1項、第3項關於耕地計收地租之規
    定，於請求返還相當於租金利益之事件，當亦可據為計算利
    益之標準（最高法院49年台上字第1230號判例、87年度台上
    字第2996號判決意旨，可資參考）。而以年息百分之8為限
    ，乃耕地租金之最高限額，非謂必照申報價額百分之8計算
    之，計算相當於租金之損害，除應以不動產之價值為基礎外
    、尚須斟酌不動產所處位置、工商繁榮情形，利用基地之經
    濟價值及所受利益等項，並與鄰地租金相比較，以為決定（
    最高法院88年度台上字第1894號、3331號判決意旨參照）。
    查：被告丙○○及丁○○所占有之土地係位梨山地區之偏遠
    山坡地，並非城市地方土地，且被告丙○○及丁○○於其上
    均係種植果樹之事實，業經本院於95年3月9日至現場勘驗明
    確，製有勘驗筆錄可按，自不宜適用土地法第105條、第97
    條關於城市地方土地租金收取標準之規定，應依土地法第
    110條第1項、第3項關於耕地計收地租之規定，據為計算不
    當得利之標準，較為合理。因本件系爭林地尚未辦理登記，
    則原告得請求被告丙○○及丁○○按年給付依系爭林地之鄰
    地即台中縣和平鄉○○段第14地號土地之申報地價每平方公
    尺為50元，有土地登記謄本影本1件可證。本院審酌被告占
    有之土地係位梨山地區之偏遠山坡地，並於其上種植果樹，
    可得利用之經濟價值程度等情事，認被告應返還利益之額度
    ，應以申報地價年息百分之6計算為適當，依此計算被告丙
    ○○應給付自起訴前5年計算之損害金69,975（4665×50 ×
    6%×5=69975）元及自95年11月9日起至返還系爭土地之日止
    ，應按年給付原告相當於租金之損害金13,995元；及被告丁
    ○○應給付自起訴前5年計算無權占用系爭48-2、48-3地號
    土地0.618公頃部分之損害金92,700（6,180×50×6%×5=92
    ,700）元及自95年11月9日起至返還系爭土地之日止，應按
    年給付原告占用系爭48-2、48-3地號共1.2680公頃土地部分
    ，相當於租金之損害金38,040（12,680×50×6%=38, 040）
    元部分，均有理由，應予准許。
  (四)從而，原告請求被告丙○○應將坐落台中縣和平鄉大甲溪事
    業區第68林班地假63地號上如附圖所示面積0.4665公頃土地
    上之工寮、水塔及果樹均拆除，並將上開土地返還原告；並
    給付原告新臺幣69,975元，及自民國95年11月9日起至返還
    土地止，按年給付新台幣13995元。被告丁○○應將坐落台
    中縣和平鄉大甲溪事業區第68林班地假48-2地號如附圖所示
    面積0.8581公頃及48-3地號如附圖所示面積0.4099公頃土地
    內之工寮、水塔、果樹拆除，並將上開土地返還原告；並給
    付原告新台幣92,700元及自民國95年11月9日起至返還土地
    止，按年給付新台幣38,040元，為有理由，應予准許。
六、原告陳明願供擔保聲請宣告假執行，經核無不合，爰酌定相
    當之擔保金額准許之。
七、本件事實已臻明確，兩造其餘攻擊防禦及證據調查，均與本
    案之判斷不生影響，自勿庸一一審酌論列，併此敘明。
八、訴訟費用之依據：民事訴訟法第85條第1項但書。
中    華    民     國     95    年      11     月  30  日
                         民事第二庭   法  官   涂秀玲
正本係照原本作成。
如對本判決上訴，須於判決送達後20日內向本院提出上訴狀。
中    華    民     國     95    年      11     月  30  日
                                      書記官


司法院資訊處製作；財團法人民間司法改革基金會備份。
